【裁判字號】    97,上訴,2661
【裁判日期】    971003
【裁判案由】    偽造貨幣
【裁判全文】
臺灣高等法院刑事判決                97年度上訴字第2661號
上  訴  人  臺灣桃園地方法院檢察署檢察官
被      告  甲○○
指定辯護人  本院公設辯護人陳德仁
上列上訴人因被告偽造貨幣案件，不服臺灣桃園地方法院96年度
訴字第1733號，中華民國97年4月3日第一審判決（起訴案號：臺
灣桃園地方法院檢察署95年度偵字第26408 號），提起上訴，本
院判決如下：
    主  文
上訴駁回。
    理  由
一、公訴意旨略以：被告甲○○前因施用毒品案件，經本院判處
    有期徒刑10月確定，於民國92年9 月20日執行完畢。詎猶不
    知悔改，復意圖供行使之用，於不詳時、地，向某姓名年籍
    不詳之成年男子收集如附表所示之偽造通用紙幣7 張（下稱
    上開偽造紙幣7張）。嗣為警於95年11月28日下午3時30分許
    ，在桃園縣蘆竹鄉○○村○○路193號3樓住處查獲。因認被
    告涉犯刑法第196條第1項之收集偽造貨幣罪嫌。
二、按犯罪事實應依證據認定之，無證據不得認定犯罪事實，不
    能證明被告犯罪者，應諭知無罪之判決，刑事訴訟法第154
    條第2 項、第301條第1項分別定有明文。又犯罪事實之認定
    ，應憑證據，如未能發現相當證據，或證據不足以證明，自
    不能以推測或擬制之方法，作為裁判基礎，最高法院40年台
    上字第86號判例著有明文；且認定犯罪事實所憑之證據，雖
    不以直接證據為限，間接證據亦包括在內，然而無論直接證
    據或間接證據，其為訴訟上之證明，須於通常一般之人均不
    致有所懷疑，而得確信其為真實之程度者，始得據為有罪之
    認定，倘其證明尚未達到此一程度，而有合理之懷疑存在而
    無從使事實審法院得有罪之確信時，即應由法院為諭知被告
    無罪之判決，最高法院76年台上字第4986號判例亦著有明文
    。再檢察官對於起訴之犯罪事實，仍應負提出證據及說服之
    實質舉證責任，倘其所提出之證據，不足為被告有罪之積極
    證明，或其指出證明之方法，無從說服法院以形成被告有罪
    之心證，基於無罪推定之原則，自應為被告無罪判決之諭知
    ，有最高法院92年度台上字第128號判例可參。又按刑法第
    196條第1項意圖供行使之用而收集偽造幣券罪，以行為人明
    知係偽造之紙幣，且有供行使之用之意圖為前提要件，而所
    謂收集，係指收買、受贈、互換等一切行為，在收取之前即
    有行使之犯罪意思者而言，最高法院96年度台上字第264 號
    、90年度台上字第2500號、89年度台上字第4464號判決意旨
    可資參照。
三、公訴人認被告甲○○涉有上揭收集偽造貨幣罪嫌，無非係以
    被告甲○○之供述；中央印製廠鈔券鑑定報告1 紙；扣案之
    上開偽造紙幣7 張為其主要論據。
四、按被告以外之人於審判外之言詞或書面陳述，除法律有規定
    者外，不得作為證據；被告以外之人於審判外之陳述，雖不
    符前4 條之規定，而經當事人於審判程序同意作為證據，法
    院審酌該言詞陳述或書面陳述作成時之情況，認為適當者，
    亦得為證據；當事人、代理人或辯護人於法院調查證據時，
    知有第159條第1項不得為證據之情形，而未於言詞辯論終結
    前聲明異議者，視為有前項之同意。刑事訴訟法第159條第1
    項、第159條之5就此分別定有明文。經查，本案所引用之供
    述及非供述證據，經本院依法踐行調查證據程序，公訴人、
    被告及指定辯護人均不爭執各該證據之證據能力，且迄本院
    言詞辯論終結前未就上開證據之證據能力聲明異議，又查無
    依法應排除其證據能力之情形，是後述所引用證據之證據能
    力均無疑義，依法自有證據能力，均得作為本案證據，先予
    敘明。
五、訊據被告甲○○固坦承於上揭時、地為警查扣上開偽造紙幣
    7 張之事實，惟矢口否認有何收集偽造貨幣之犯行，辯稱：
    伊與伊友人林文吉、姓名年籍均不詳綽號「阿元」之男子（
    下稱「阿元」）曾於為警查獲2 年前某日，在伊上址住處打
    麻將，而當時「阿元」欠伊新臺幣（下同）7 千元，於94年
    11月間某日晚間9 時許，林文吉便陪同「阿元」到設於桃園
    縣桃園市○○路○ 段伊所工作之工廠外，「阿元」將上開偽
    造紙幣7 張交付給伊以為清償，伊當時並不知道「阿元」交
    付給伊的紙鈔是偽鈔，伊後來發現是偽鈔，曾經找過「阿元
    」，及請林文吉幫忙聯絡「阿元」，但都找不到「阿元」，
    伊保留上開偽造紙幣7 張是希望找到「阿元」後把這些偽幣
    還給「阿元」，並要求「阿元」還伊7 千元，伊並沒有要行
    使的意思等語。
六、經查：
  (一)前揭扣案之新臺幣仟元紙鈔7 張係於被告甲○○位在桃園縣
    蘆竹鄉○○村○○路193號3樓住處所查獲，經送鑑定為偽造
    之通用紙幣等情，為被告甲○○供認在卷，並有搜索扣押筆
    錄、扣押物品目錄表、現場照片、中央印製廠鈔券鑑定報告
    在卷可稽（偵卷第23至30頁、第57頁）及上開偽造紙幣7張
    扣案為憑，堪信為真實。
  (二)證人林文吉於原審審理時結證述：伊於本件查獲前2 年，曾
    與被告、「阿元」一起打麻將，當時被告曾借「阿元」7 千
    元，後來「阿元」打電話請伊帶「阿元」至被告工作的工廠
    ，說要還錢給被告，伊就帶「阿元」去找被告，伊當時有看
    到「阿元」拿外觀為千元紙鈔的錢給被告，並告訴被告「這
    是7 千元」當場請被告數數看，伊看到被告在數就走了，後
    來經過4、5個小時後，被告打電話告訴伊「阿元」拿假鈔給
    伊，因被告找不到「阿元」，便請伊幫忙聯絡，但伊也找不
    到「阿元」等語（見原審卷第24至29頁），核與被告辯解：
    上開偽造紙幣7 張係「阿元」交付給伊以為清償借款等情相
    符，是認被告上開所辯尚非全無可採，據此，已難認被告於
    收受上開偽造紙幣7 張前，即明知該紙幣為偽造之通用紙幣
    ；況被告係於本件查獲2 年前，自「阿元」處收受上開偽造
    紙幣7 張，倘被告確有供行使之用而收集之意圖，衡情應於
    收集後盡早將之對外行使，以獲取不法之利益，然被告卻將
    之放置2 年之久而未行使，益徵被告於收受之時或之後，並
    無供行使之用之意圖，核與前揭刑法第196條第1項意圖供行
    使之用而收集偽造幣券罪之前提要件有間。
  (三)再者，證人即查獲本案員警鄭自強於原審審理時結證述：伊
    查獲當日至被告上址住處搜索係為發現與毒品案件有關之證
    物，而於搜索時，曾在被告黑色包包內看到上開扣案之千元
    鈔，伊當時以為是真鈔便將其放回原處，而於伊執行搜索完
    畢要將被告帶回警局製作筆錄時，伊有問被告有無貴重物品
    要拿，被告說沒有，伊就問被告黑色包包內不是有錢，為何
    不拿，被告說裡面的千元鈔是假鈔，伊才知道等語明確（見
    原審卷第40至42頁），倘被告自始即有意圖供行使之用而收
    集偽造幣券之犯行，則於員警執行搜索而未發現上開扣案之
    仟元紙鈔7 張係偽鈔時，自得加以隱瞞以規避刑責，而其又
    何須主動向員警坦認上開扣案之仟元紙幣7 張係偽鈔一情，
    致己陷於遭受追訴刑事責任之不利處境，顯與常情有悖，足
    見被告收受上開偽造紙幣7 張之時，應無意圖供行使之用而
    收集之意思。
  (四)綜上所述，公訴人之舉證尚難認被告甲○○有意圖供行使之
    用而收集偽造幣券罪嫌，此外，復查無其他積極證據足資證
    明被告有何公訴人所指之前開犯行，既不能證明被告犯罪，
    核諸前揭說明，自應依法為無罪之諭知。公訴人上訴意旨略
    以被告前後供述不一，復未提出綽號「阿元」之人之確實年
    籍以供法院調查，且證人林文吉於原審之證述復與被告所辯
    有扞挌之處，顯見被告所辯係臨訟串供編撰，至為明顯，況
    且被告虛詞所辯為檢察官揭露，猶制新詞卸責，原審卻採其
    辯，認定被告無罪，其判決違誤，為此提起本件上訴云云，
    惟查：檢察官對於起訴之犯罪事實，仍應負提出證據及說服
    之實質舉證責任，倘其所提出之證據，不足為被告有罪之積
    極證明，或其指出證明之方法，無從說服法院以形成被告有
    罪之心證，基於無罪推定之原則，自應為被告無罪判決之諭
    知，已如前述，公訴人認被告涉有意圖供行使之用而收集偽
    造之貨幣所憑之證據，僅被告所持有7 張千元鈔券為偽造，
    然對於被告是否有知為偽造貨幣為行使而為收集之行為，則
    乏積極之證據以證明之。且觀諸扣案之偽造新台幣千元鈔券
    ，與真鈔甚為相似，此觀諸證人即查獲被告之員警鄭自強於
    查獲被告施用毒品案件當時，亦曾誤認為真鈔而放回被告之
    皮包內，並提醒被告是否有貴重物品要拿等情，已如前述，
    是職司第一線犯罪偵查工作之員警見諸該偽造之千元鈔券，
    猶有誤認之情，被告辯以因友人清償債務所交付亦非無可能
    ，是縱被告就該偽造之鈔券之來源，前後供述不一，或有可
    疑之處，然持有系爭偽造千元新台幣鈔券之原因，或因誤為
    真鈔而收受，或收受後始知悉為偽鈔，或如公訴人所言為供
    行使之用而收集，是此持有原因、來源均屬多端，復無極積
    之證據證明有行使之意圖，自難僅憑被告持有系爭偽造貨幣
    未能清楚交付來源供法院調查，遽論被告有意圖供行使之用
    而收集偽造貨幣之犯行，是原審本諸經驗法則及證據推論之
    作用，認公訴人所舉之證據尚不足以使法院產生被告有罪之
    確信，而以被告犯罪不能證明，因之為被告無罪之諭知，於
    法並無不核，公訴人猶執前詞上訴，指摘原判決之不當，為
    無理由，應予駁回。
據上論斷，應依刑事訴訟法第368條，判決如主文。
本案經檢察官陳大偉到庭執行職務。
中    華    民    國    97    年    10    月    3     日
                  刑事第十五庭審判長法  官  吳昭瑩
                                    法  官  李正紀
                                    法  官  李釱任
以上正本證明與原本無異。
如不服本判決，應於收受送達後十日內向本院提出上訴書狀，其
未敘述上訴之理由者並得於提起上訴後十日內向本院補提理由書
（均須按他造當事人之人數附繕本）。
                                    書記官  洪秋帆
中    華    民    國    97    年    10    月    8     日
【附表】
 ┌──┬─────┬─────┬──┐
 │編號│ 紙幣號碼 │  面  額  │數量│
 │    │          │（新台幣）│    │
 ├──┼─────┼─────┼──┤
 │ 一 │EK398131ZD│  1千元   │3張 │
 ├──┼─────┼─────┼──┤
 │ 二 │FS549084WE│  1千元   │2張 │
 ├──┼─────┼─────┼──┤
 │ 三 │EL149763ZH│  1千元   │1張 │
 ├──┼─────┼─────┼──┤
 │ 四 │EN932699XC│  1千元   │1張 │
 └──┴─────┴─────┴──┘


司法院資訊處製作；財團法人民間司法改革基金會備份。
